【裁判字號】    99,重上,374
【裁判日期】    990818
【裁判案由】    拆屋還地
【裁判全文】
臺灣高等法院民事判決                 99年度重上字第374號
上  訴  人  乙○○
            甲○○
            丁○○
兼上1人     戊○○
法定代理人
被上訴人    台北市公農田水利會
法定代理人  丙○○
訴訟代理人  張玲綺律師
            黃捷琳律師
上列當事人間拆屋還地事件，上訴人對於中華民國98年11月20日
台灣台北地方法院98年度重訴字第77號第一審判決提起上訴，被
上訴人亦提起附帶上訴，本院於99年8 月11日言詞辯論終結，判
決如下：
    主    文
上訴駁回。
原判決主文第一、二項，於被上訴人依序以新台幣肆佰萬元、新
台幣貳拾柒萬元為上訴人預供擔保後得假執行；但上訴人於假執
行程序實施前依序以新台幣壹仟貳佰零參萬貳仟元、新台幣捌拾
壹萬肆仟陸佰伍拾陸元為上訴人預供擔保，得免為假執行。
第二審訴訟費用由上訴人負擔。
    事實及理由
一、上訴人丁○○、戊○○經合法通知未於言詞辯論期日到場，
    核無民事訴訟法第386 條所列各款情形，依被上訴人之聲請
    ，由其一造辯論而為判決。
二、被上訴人（即附帶上訴人）主張：
  (一)被上訴人為臺北市○○區○○段一小段217-12及217-13地號
    土地（下稱系爭土地）之所有權人，上訴人乙○○、甲○○
    、訴外人王蘭茵及訴外人王周美穗分別為訴外人王興國之子
    女及配偶，王興國於民國78年過世後，由上開4 人共同繼承
    王興國所有、坐落在系爭土地上之地上物（下稱系爭地上物
    ），王興國之女王蘭茵於91年間過世，由上訴人即王蘭茵之
    女丁○○及其配偶上訴人戊○○繼承，王周美穗於96年間過
    世，由其子女上訴人乙○○、甲○○繼承及上訴人丁○○代
    位繼承，即上訴人等4 人因繼承而公同共有系爭地上物，無
    權占用被上訴人所有之系爭土地，面積如原判決附圖（下稱
    附圖）所示A及B部分（面積共64平方公尺），依民法第767
    條規定，訴請上訴人拆屋還地，將系爭土地返還予被上訴人
    ，並依土地法第105條第1項準用第97條第1項規定，就上訴
    人所占用之土地共64平方公尺，按土地申報總價年息10%計
    算，依民法第126條租金5年時效、第179條不當得利規定，
    請求上訴人給付起訴前5年即自92年10月1日起至97年9 月30
    日止，暨起訴後即97年10月1日起至返還土地之日止，相當
    於租金之不當得利，並聲明：1.上訴人應將坐落臺北市○○
    區○○段一小段217-12及217-13地號上如附圖所示A及B部分
   （面積分別為肆、陸拾平方公尺)之地上物拆除，並將該土地
    返還被上訴人。2.上訴人應給付被上訴人新台幣(下同）
    1,628,312元，及自97年10月1日起至返還前項土地之日止，
    按月給付被上訴人28,459元。原審就聲明第1項為被上訴人
    勝訴之判決，即命上訴人拆屋還地，就聲明第2項則命上訴
    人給付被上訴人814,656元及自97年10月1日起至返還前開土
    地之日止，按月給付被上訴人14,229元，駁回被上訴人其餘
    之請求，被上訴人對不當得利之請求敗訴部分未據聲明不服
    ，已告確定。但被上訴人於原審陳明願供擔保請准宣告假執
    行，原判決未附理由將被上訴人假執行之聲請駁回，被上訴
    人就假執行之聲請提起附帶上訴。
  (二)聲明：
    1.答辯聲明：上訴駁回。
    2.附帶上訴聲明：
      (1)原判決關於駁回被上訴人假執行聲請之部分廢棄。
      (2)被上訴人願供擔保請准就第一審判決主文第1、2項宣告
        假執行。
三、被上訴人（即附帶被上訴人）則以：
  (一)上訴人因繼承而公同共有訴外人王興國自64年2月2日經由買
    賣關係取得之系爭地上物，地上物占用系爭土地長達30多年
    ，已逾民法第769 條規定之20年時效取得期間，對系爭土地
    取得地上權，並非無權占有。土地年租金準用土地法第97條
    有關土地申報總價年息10%計算之規定，係以年息10％為上
    限，惟以系爭土地坐落之地段及使用情形而言，系爭地上物
    之總價值非高，不應以年息10%為計算基礎，上訴人願意以
    原審判命按月給付之14,229元向被上訴人承租系爭土地。被
    上訴人長久以來對系爭土地未行使任何權利，目前對系爭土
    地亦未提出使用計畫，且於97年5月間由臺北市議員所召開
    之協調會中，被上訴人承諾不再請求返還系爭土地。依農田
    水利聯合會訂定，經行政院農業委員會備查之「農田水利會
    會有被占用之非事業用土地處理原則」第3、4條規定，上訴
    人已提出戶籍遷入證明，應有優先購買權或辦理承租事宜，
    是被上訴人請求上訴人拆屋還地，乃權利濫用，有違民法第
    148條誠信原則等語置辯。
  (二)聲明：
    1.上訴聲明：
      (1)原判決不利於上訴人部分廢棄。
      (2)上開廢棄部分，被上訴人於第一審之訴駁回。
    2.附帶上訴答辯聲明：附帶上訴駁回。
四、兩造不爭之事實：
    系爭土地為被上訴人所有，而系爭地上物由訴外人王興國於
    62年向他人價購，取得事實上處分權，上訴人係因繼承公同
    共有系爭地上物，並占用被上訴人所有之系爭土地如附圖所
    示A及B部分，面積共64平方公尺等情，業據兩造提出地籍圖
    謄本、土地登記第二類謄本、戶籍謄本、買賣立據影本等為
    證（原審卷第6至8頁、21至26頁），復經原審法院依職權於
    97 年12月26日會同被上訴人及上訴人乙○○、甲○○至現
    場履勘，並囑託臺北市大安地政事務所派員會同測量，有勘
    驗筆錄及複丈成果圖在卷可憑（原審卷第45至49頁），且為
    上訴人所不爭執，被上訴人主張之上開事實，堪信為真實。
五、兩造爭執點之論述：
    兩造之爭執點為：(一)上訴人是否有權占有系爭土地？(二)被上
    訴人請求上訴人返還不當得利，有無理由？其金額如何計算
    ？(三)被上訴人請求上訴人拆屋還地，有無濫用權利？(四)被上
    訴人之附帶上訴應否准許？本院判斷如下：
  (一)上訴人係無權占有系爭土地：
    所有人對於無權占有或侵奪其所有物者，得請求返還之，民
    法第767條前段定有明文。又，原告以無權占有為原因提起
    請求返還所有物之訴，被告就物屬原告所有而為被告占有之
    事實不爭執，而僅以被告非無權占有為抗辯者，被告應就其
    占有係有正當權源之事實證明之（最高法院91年台上字第
    2578號裁判參照）。按，因時效取得地上權登記請求權者，
    不過有此請求權而已，如未於起訴前向該管地政機關請求為
    地上權登記，並經地政機關受理者，仍不得據以對抗土地所
    有人，而謂其係有權占有，受訴法院毋庸就占有人是否具備
    時效取得地上權登記之要件，為實體上裁判（最高法院88年
    台上字第1729號裁判參照）。主張因時效取得地上權者，依
    民法第772條準用同法第769條或第770條之規定，須以行使
    地上權之意思而占有他人之土地，經過一定之期間，始得請
    求登記為地上權人。此項意思依民法第944條第1項之規定既
    不在推定之列，故須由占有人負證明之責，不能僅憑占有人
    在他人土地上有建築物或其他工作物或竹木之客觀事實，即
    認占有人係基於行使地上權之意思而占有。是因時效取得地
    上權登記請求權者，不過有此請求權而已，在未依法登記為
    地上權人以前，仍不得據以對抗土地所有人，而謂其係有權
    占有。經查，系爭地上物由訴外人王興國於62年向他人價購
    ，取得事實上處分權，上訴人因繼承公同共有系爭地上物，
    占用被上訴人所有之系爭土地如附圖所示A及Ｂ部分面積共
    64平方公尺等情，為兩造所不爭執，然上訴人未能舉證於被
    上訴人起訴請求拆屋還地前，已向管轄之地政機關聲請地上
    權登記，縱上訴人抗辯占有系爭土地長達30餘年屬實，揆諸
    前開說明，上訴人於未依法登記為地上權人以前，不得據以
    對抗被上訴人即土地所有人。況，除上訴人所有之系爭地上
    物有占用系爭土地之客觀事實外，上訴人未能提出有關其基
    於行使地上權之意思占有系爭土地之證據，亦未能證明渠等
    有何其他合法占用系爭土地之權源，則上訴人占用系爭土地
    為無權使用，堪予認定。從而，被上訴人依據民法第767條
    規定請求上訴人應將附圖所示Ａ及Ｂ部分，面積共64平方公
    尺之地上物拆除後，將該部分土地返還被上訴人，應屬有據
    。
  (二)被上訴人請求上訴人返還不當得利為有理由：
    1.按無法律上之原因而受利益，致他人受損害者，應返還其
      利益，依其利益之性質不能返還者，應償還其價額，民法
      第179條、第181條但書分別定有明文。而無權占有他人土
      地，可能獲得相當於租金之利益為社會通常之觀念。上訴
      人為系爭地上物之事實上處分權人，自獲得使用系爭土地
      之利益，非有法律上之原因，係屬不當得利，因其所受利
      益之性質不能返還原形，自應返還價額，即相當於租金之
      數額，被上訴人得請求上訴人返還相當於租金之不當得利
      。被上訴人之起訴狀繕本送達上訴人之日為97年9月18日
      ，有送達證書附卷可稽（原審卷第14頁），則被上訴人請
      求上訴人給付自92年10月1日起至97年9月30日止，及自97
      年10月1日起至返還土地之日止之按月給付之不當得利，
      為有理由，應予准許。
    2.按土地法第97條第1項規定，城市地方房屋之租金，以不
      超過土地及其建築物申報價額年息10％為限，此於租用基
      地建築房屋時準用之，同法第105條定有明文。而土地所
      有權人未於公告期間申報地價者，以公告地價之百分之八
      十為其申報地價，平均地權條例第16條亦有明文。再者，
      基地租金之數額，除以基地申報地價為基礎外，尚須斟酌
      基地之位置，工商業繁榮之程度，承租人利用基地之經濟
      價值及所受利益等項，並與鄰地租金相比較，以為決定，
      有最高法院68年台上字第3071號判例足資參照。經查，系
      爭土地坐落在臺北市○○街及泰順街之間，鄰近師範大學
      ，屬城市地方土地，附近有國小、公園、小吃店等，有系
      爭地上物位置查詢資料、系爭地上物鄰近照片等在卷足憑
      （原審卷第53至56頁），原審斟酌系爭房屋之使用現況，
      及所在地點附近之商業繁榮程度、交通便利程度等情形，
      認以系爭土地當期申報地價之5％計算相當於租金利益，
      應屬適當。是以，上訴人無權占用系爭土地如附圖A及B部
      分所示之面積合計64平方公尺，依據臺北市政府地政處公
      告之系爭土地歷年公告地價查詢表，自92年10月1日起至
      95年12月底系爭土地之申報地價為每平方公尺49,600元（
      計算式：90年1月1日起至95年12月31日止系爭土地之公告
      地價62,000元×80/100＝49,600元），及自96年1月1日起
      至97年9月30日止系爭土地之申報地價為每平方公尺
      53,360元（計算式：96年1月1日起迄今系爭土地之公告地
      價66,700元×80/100＝53,360元），故被上訴人依據民法
      第179條、土地法第105條準用同法第97條等規定，請求上
      訴人給付92年10月1日起至97年9月30日止共814,656元，
      暨自97年10月1日起至返還土地之日止，按月給付14,229
      元部分，即相當於租金之不當得利（計算式：見附表），
      為有理由，應予准許。上訴人甲○○於本院準備程序亦陳
      稱願以每個月14,229元向被上訴人承租系爭土地（本院卷
      第50頁反面），足證上訴人亦認為以該數額計算相當於租
      金之不當得利，甚為妥適。
  (三)被上訴人起訴請求上訴人拆屋還地等，並無濫用權利或違反
    誠信原則：
    1.按民法第148條係規定行使權利，不得以損害他人為主要
      目的，若當事人行使權利，雖足使他人喪失利益，而茍非
      以損害他人為主要目的，即不在該條所定範圍之內（最高
      法院45 年台上字第105號判例參照）。被上訴人主張其為
      系爭土地所有權人，前迭遭系爭土地附近住戶責難未善盡
      所有權人責任，任令土地遭無權占用，致妨害市容環境及
      安寧。被上訴人基於維護所有權而依民法第767條規定請
      求上訴人拆屋還地，本為權利之正當行使，非以損害上訴
      人為主要目的，顯無權利濫用。上訴人抗辯根據「農田水
      利會會有被占用非事業用土地處理原則」，被上訴人得將
      系爭土地公開標售，或將之出租，上訴人有優先購買權或
      承租權云云。查，前述處理原則雖規定被占用之土地「得
      」辦理出售或出租（本院卷第24頁），但並非「應」辦理
      。自不得謂被上訴人不將被占用土地出租予占用人即係權
      利濫用。被上訴人因上訴人無權占有系爭土地致妨害市容
      環境及安寧之情，屢遭附近住戶責難未盡所有權人責任，
      如要求被上訴人出租土地予上訴人，自屬強人所難，有違
      情理。
    2.上訴人乙○○、甲○○主張其姐弟二人以派報、送報為生
      ，如判命上訴人將系爭土地返還被上訴人，上訴人須在附
      近租屋，否則將失業云云。被上訴人則主張上訴人在距離
      系爭土地步行約200公尺有房產，並提出建物登記謄本附
      於本院卷第47頁為證，上訴人自認在系爭土地附近有一間
      房屋（本院卷第53頁），抗辯非屬地面層，無法繼續派報
      之工作云云。查，上訴人無權占有被上訴人之土地，被上
      訴人基於所有權人之身分本有權利訴請上訴人拆屋還地，
      而上訴人既非捨無權占有被上訴人之系爭土地外別無安居
      處所，自難謂被上訴人有何權利濫用之情事。
  (四)被上訴人附帶上訴為有理由：
    被上訴人於原審聲明願供擔保請准宣告假執行（原審卷第72
    頁），原判決主文第3項為「原告其餘之訴及假執行之聲請
    均駁回」，但「得心證之理由」則未就駁回假執行之理由為
    記載，被上訴人附帶上訴，請求就其原判決主文第1、2項勝
    訴部分宣告假執行，經核於法並無不合，而上訴人亦陳明願
    預供擔保請求免於假執行之宣告，亦無不合，爰分別酌定相
    當之擔保金額准許之。
六、綜上所述，被上訴人主張為可採，上訴人所辯均無可取。從
    而，被上訴人本於所有物返還請求權及不當得利之法律關係
    ，請求上訴人拆屋還地及給付不當得利，為有理由，應予准
    許。是則原審就上開應准許部分為被上訴人勝訴之判決，於
    法並無違誤。上訴意旨指摘原判決不當，求予廢棄改判，為
    無理由，應予駁回。被上訴人附帶上訴，請求就原判決主文
    第1、2項宣告假執行，經核於法並無不合，亦應准許。
七、本件事證已臻明確，兩造其餘攻擊防禦方法，經審酌後，或
    與本件無涉，或與判決結果不生影響，毋庸一一論列。
八、據上論結，本件上訴為無理由，依民事訴訟法第449條第1項
    、第463條、第385條第1項前段、第78條、第85條第1項前段
    、第390條第2項、第392條，判決如主文。
中    華    民    國    99    年     8    月    18    日
                    民事第二庭
                        審判長法  官  吳謙仁
                              法  官  黃莉雲
                              法  官  蘇瑞華
正本係照原本作成。
如不服本判決，應於收受送達後20日內向本院提出上訴書狀，其
未表明上訴理由者，應於提出上訴後20日內向本院補提理由書狀
（均須按他造當事人之人數附繕本）上訴時應提出委任律師或具
有律師資格之人之委任狀；委任有律師資格者，另應附具律師資
格證書及釋明委任人與受任人有民事訴訟法第466條之1第1項但
書或第2項（詳附註）所定關係之釋明文書影本。如委任律師提
起上訴者，應一併繳納上訴審裁判費。
中    華    民    國    99    年    8     月    19    日
                              書記官  賴以真
附註：
民事訴訟法第466條之1（第1項、第2項）：
對於第二審判決上訴，上訴人應委任律師為訴訟代理人。但上訴
人或其他法定代理人具有律師資格者，不在此限。
上訴人之配偶、三親等內之血親、二親等內之姻親，或上訴人為
法人、中央或地方機關時，其所屬專任人員具有律師資格並經法
院認為適當者，亦得為第三審訴訟代理人。
附表：不當得利計算式
(1) 92年10月1日起至95年12月31日止之不當得利：
   49,600元x64平方公尺x年息5%x(3+3/12)=515,840元
(2) 96年1月1日起至97年9月30日止之不當得利：
   53,360元x64平方公尺x年息5%x(1+9/12)=298,816元
(3) 92年10月1日起至97年9月30日止之不當得利：
   (1)+(2)=814,656元
(4) 97年10月1日起至返還系爭土地之日止按月給付之不當得利：
   53,360元x64平方公尺x年息5%x1/12=14229元

司法院資訊處製作；財團法人民間司法改革基金會備份。
